臺灣高等法院刑事判決
110年度上更一字第187號
上  訴  人  
即  被  告  彭建馨



上列上訴人因洗錢防制法案件，不服臺灣桃園地方法院108年度
金訴字第54號，中華民國109年2月26日第一審判決（起訴案號：
臺灣桃園地方檢察署107年度偵字第887號），提起上訴，經本院
判決後，由最高法院發回更審，本院判決如下：
    主  文
原判決關於甲○○部分撤銷。
甲○○共同犯洗錢防制法第十四條第一項之一般洗錢罪，累犯，處
有期徒刑玖月，併科罰金新臺幣伍萬元，罰金如易服勞役，以新
臺幣壹仟元折算壹日。扣案如附表編號3所示之物沒收。
    事  實
一、甲○○、乙○○、施建榮（其2人均經原審法院判處罪刑確定）
    與真實姓名、年籍不詳、綽號「小江」之成年人，共同基於
    掩飾或隱匿特定犯罪所得之來源、去向或所在，製造資金流
    動斷點，使犯罪集團規避查緝之洗錢犯意聯絡，均明知被害
    人所交付之款項為詐欺之贓款，先由「小江」於民國106年9
    月30日某時，指示甲○○將車馬費新臺幣（下同）1000元及如
    附表編號3所示之行動電話1支交付予乙○○，並要求乙○○收取
    詐欺贓款，並於取得後將款項繳回給甲○○。甲○○則於同日上
    午6時30分許先交付上開物品予施建榮，施建榮再交付予乙○
    ○。嗣乙○○於同日上午11時許，至桃園市桃園區文中路交流
    道十字路口收取某姓名、年籍不詳之紫衣男子（無證據證明
    該人屬未成年人）交付之詐欺贓款現金71萬8000元，以此方
    式隱匿該犯罪所得71萬8000元之來源、去向及所在，並持如
    附表編號2所示「張育瑋」身分證及駕照各1張，於同日下午
    2時9分許入住桃園市中壢區貝多芬汽車旅館等候進一步指示
    ，未料員警於同日下午3時50分許，在前揭貝多芬汽車旅館
    進行臨檢，當場扣得如附表所示之物。嗣員警詢問乙○○時，
    甲○○於同日晚間6時8分至6時31分許，以乙○○女友手機之通
    訊軟體暱稱「綾兒寶貝」、施建榮以自身通訊軟體，分別傳
    訊息至乙○○所有如附表編號4所示之手機，要求乙○○交付上
    開贓款，因而查悉上情。
二、案經桃園市政府警察局中壢分局報請臺灣桃園地方檢察署檢
    察官偵查起訴。
    理  由
壹、證據能力：
    按被告以外之人於審判外之陳述，雖不符刑事訴訟法第159
    條之1至第159條之4之規定，而經當事人於審判程序同意作
    為證據，法院審酌該言詞陳述或書面陳述作成時之情況，認
    為適當者，亦得為證據。又當事人、代理人或辯護人於法院
    調查證據時，知有第159條第1項不得為證據之情形，而未於
    言詞辯論終結前聲明異議者，視為有前項之同意，同法第15
    9條之5亦有明定。查本件檢察官、上訴人即被告甲○○（下稱
    被告）就本判決下列所引被告以外之人於審判外陳述之證據
    能力迄至言詞辯論終結，均未聲明異議（至於被告雖主張證
    人即共犯乙○○所述不實，但此屬證明力之問題，核與證據能
    力無關），本院審酌該些供述證據作成時，核無違法取證或
    其他瑕疵，認為以之作為本案之證據屬適當，自有證據能力
    。其餘資以認定被告犯罪事實之非供述證據，均查無違反法
    定程序取得之情形，依刑事訴訟法第158條之4反面規定，亦
    具證據能力。
貳、實體方面：
一、認定事實之證據及理由：
    訊據被告甲○○固坦承有依「小江」之指示，將如附表編號3
    所示之手機及車馬費1000元，交給共犯施建榮，要求施建榮
    交付予乙○○等情，惟矢口否認有何共同洗錢之犯行，辯稱：
    公機和錢是「小江」叫我拿給乙○○，但是我不知道乙○○是要
    去領贓款，後來乙○○沒有將款項繳回，我只是幫忙聯繫，且
    無法證明上開款項屬詐騙所得，而我於偵查中自陳知道上開
    款項是詐欺而來等語，乃是混淆、誤認此是與乙○○共犯的前
    案之陳述云云。經查：
  ㈠被告於106年9月30日上午6時30分許，交付現金1000元及附表
    編號3所示手機1支予施建榮，施建榮再交付予乙○○。乙○○於
    同日上午11時許，至桃園市桃園區文中路交流道十字路口收
    取現金71萬8000元後，持扣案之「張育瑋」身分證及駕照各
    1張，於同日下午2時9分許入住桃園市中壢區貝多芬汽車旅
    館，嗣於同日下午3時50分許，在上揭旅館，經警察查獲，
    嗣員警詢問乙○○時，被告於同日晚間6時8分至6時31分許以
    乙○○女友通訊軟體暱稱「綾兒寶貝」，傳送訊息予乙○○，要
    求其交付上開收取之款項等節，業經被告坦認在案（見原審
    金訴卷第134頁；本院前審卷第82頁），且據證人乙○○於警
    詢及偵查中、證人施建榮於偵查中證述在卷（見107年度偵
    字第887號卷，下稱偵卷，第3至6、92至93、135頁），並有
    門號0000000000號、0000000000號手機通聯紀錄暨通訊軟體
    截圖共20張、通聯紀錄1份在卷可憑（見偵卷第30至36頁、
    第37至40頁），另有附表編號1至4所示之門號0000000000號
    、0000000000號手機各1支、現金71萬8000元、「張育瑋」
    身分證及駕照各1張等物扣案可資佐證，此部分事實，首堪
    認定。
  ㈡被告雖以前揭情詞置辯。惟查：
  ⒈證人乙○○於原審審理時證稱：當天是甲○○找我，要我去做車
    手領錢，甲○○拿工作手機給我，說有人會跟我聯絡，要我領
    完錢之後繳回給他，但是我在汽車旅館就被警察查獲，之後
    是警察用我的手機跟我前女友聯絡，我前女友當時被甲○○挾
    持，甲○○用我前女友的手機跟警察傳訊息，甲○○以為是在跟
    我對話等語明確（見原審卷第159至162 頁）；另證人施建
    榮於偵查中結證稱：當時我跟甲○○住在一起，我的老闆是甲
    ○○，甲○○上面的老闆是小江，機房那邊的人我就不清楚了，
    也沒有聯絡過，都是由甲○○去聯繫跟規劃，就我所知，甲○○
    至少有跟4個機房配合，我們負責的事情是取水，當天我跟
    甲○○一起在汽車旅館，小江也在，甲○○早上6點半、出門的
    時候，拿了用來跟機房聯繫的公機1支、車馬費1000元及張
    育瑋的證件給我，叫我交給乙○○，請他去做提領的動作，我
    就直接去找乙○○並帶乙○○去內壢火車站，讓他去搭車，而張
    育瑋的證件是甲○○給乙○○的人頭證件，因為我們在交水或是
    取水的時候都會用人頭證件開房間登記，在房間內做交水的
    動作等語綦詳（見偵卷第92頁背面至93頁）。再審之被告於
    當日下午6時8分許起，利用LINE通訊軟體，以乙○○女友暱稱
    「綾兒寶貝」傳送下列訊息：「小偉（指乙○○，下同）你現
    在這個錢是不想交回來是嗎」、「我們正在找你呀」、「然
    後呢，不用處理是嗎？」、「這樣就不用上繳了是不是？」
    、「我早上問你要不要去」、「那你說你要去，去了就這樣
    」、「你想要分多少」、「現在就給你們三％了」、「你這
    要先繳回來十他都給你」，此有附表編號4之乙○○手機截圖4
    張在卷可憑（見偵卷第30至31頁背面），顯示被告於當日確
    有詢問乙○○參與本案之意願，嗣於乙○○領取71萬8000元後，
    不斷催促其儘速繳回款項，並提及給予酬勞比例等內容，參
    以被告亦自承有依「小江」之指示將如附表編號3之手機1支
    （即公機）及車馬費1000元交給施建榮，要求其轉交予乙○○
    等情（見原審金訴卷第134頁；本院前審卷第82頁），自堪
    信證人乙○○、施建榮上揭證述均為真實可採，足認被告確有
    指示乙○○領取款項，並要求其繳回款項。被告辯稱其不知乙
    ○○要前往領取款項，且於本院審理中否認有交付公機予施建
    榮（見本院卷第105頁）云云，洵屬事後卸責之詞，不足採
    信。
  ⒉再者，由證人乙○○、施建榮之前揭證述內容可知，本案乃被
    告指示乙○○收取款項，負責收水之工作，配合（詐欺）機房
    以便將贓款上繳；且觀諸被告以乙○○女友手機傳訊要求乙○○
    交付贓款之過程中，經乙○○手機傳訊表示「反正錢也是騙來
    的」、「做詐騙這段期間，說實在的我每天都心裡怕怕的」
    時，被告亦是分別覆以：「這樣就不用上繳了是不是？」、
    「你現在真的麼都不顧了，就看到前（「錢」之誤載）頭腦
    發熱是嗎？不想做那就不要做」等語（見偵卷第30頁背面、
    32頁），而肯認其當日向乙○○催討之款項乃詐欺贓款；並由
    被告於前述簡訊內容：「你想要分多少」、「現在就給你們
    三％了」、「你這要先繳回來十他都給你」等語，表明目前
    之分贓比例為3％，如儘速繳回，還可以向上游要求提高獲利
    比例為10％，益徵被告對乙○○之分贓比例具有相當之決定權
    限。且被告於偵查中亦自承：這筆71萬8000元我可以確定是
    詐騙得來之款項一語在案（見偵卷第76頁背面）。綜上，足
    徵被告知悉乙○○收受之款項係屬詐欺犯罪所得無誤。
　⒊被告雖於本院審理中辯稱：其於偵查中陳述知悉該筆乃詐欺
    款項之記載，乃是遭斷章取義（見本院卷第106頁），而否
    認有上開陳述；但經本院當庭勘驗該次偵訊光碟，內容為：
    「（檢察官：只是猜有可能是詐騙？）不是說是猜，是我知
    道說這筆錢是什麼錢」、「（檢察官：這筆錢是什麼錢？）
    對，這我清楚。」、「（檢察官：你知道這筆錢是詐騙得來
    的？）對」、「（檢察官：可以確定是詐騙得來的款項，可
    是是誰去騙的你不知道，是不是？）對」等語甚明（見本院
    卷第182頁），且該次筆錄製作過程皆是透過一問一答之方
    式完成製作，檢察官一再向被告確認所述是否實在、筆錄記
    載內容是否正確，且被告當時表情自然、態度平和，精神狀
    態正常等情，有本院勘驗筆錄1份存卷可查（見本院卷第174
    至188頁），足見被告一再於偵查中坦認「明確知悉該筆為
    詐欺所得之贓款」，並非僅是臆測之詞，且該次筆錄之上開
    記載並無錯漏之處。嗣經本院勘驗此次偵訊內容後，被告復
    辯稱：該次偵訊內容乃是其混淆、誤認與乙○○共犯的前案，
    才會為此陳述云云；然經本院細繹上開勘驗結果：偵訊過程
    中，檢察官已經向被告敘明乃是針對乙○○於貝多芬汽車旅館
    中遭警方查扣之該筆款項，被告也就前揭使用乙○○女友手機
    催討該筆款項之內容說明「乙○○他就在那個Line上面就說他
    領到這條錢，他這條錢他不打算還，叫我幫他揹，我說今天
    你要把這個錢帶走，你覺得錢不夠你可以先商量的，你不要
    這樣子」等語（見本院卷第176、178至179頁），而前揭「
    叫我幫他揹」一語，核與被告以乙○○女友手機傳訊：「小偉
    聽哥的，把水澆（「交」之誤載）回來，我們當什麼事都沒
    發生過，你也知道我已經揹一個35萬了，你要我揹100是嗎
    ？（按指加計71萬8000元後之金額約為100萬元之意）」（
    見偵卷第32頁背面），相互吻合；顯見被告於此次偵訊中確
    係就該筆71萬8000元款項之性質、取得過程加以說明，並無
    任何混淆、誤認他案之可能。準此，被告上開辯解，均屬矯
    飾推諉之語，難以採信。
  ⒋而本案未能查知被害人及被害情節之情，固有桃園市政府警
    察局中壢分局107年10月19日中警分刑字第1070052957號函
    及員警職務報告2份存卷足憑（見偵卷第68、120至121頁）
    。然證人乙○○業於警詢中陳述：「小江」是大老闆，我是聽
    從甲○○的指示去收錢，然後再把錢上繳給甲○○叫來的人，當
    天「小江」打電話給我，叫我去桃園區文中路交流道的十字
    路口等人，然後問我有無見到穿紫色衣服的男子，我說有，
    「小江」就說他會拿1包東西給我，拿的是詐騙來的錢，但
    我不知道是詐騙誰的錢等語（見偵卷第4至5頁），表明其並
    非是直接向被害人收取詐欺款項之意；核與被告於偵查中陳
    稱：「（檢察官：那乙○○是自己去找被害人拿錢嗎？還是是
    轉手再轉手？）我知道的是好像是轉手再轉到他手上」一語
    相符（見本院卷第180頁），足徵乙○○收取之該筆款項乃是
    轉手取得之詐欺贓款，而非直接向被害人收取之。亦即，乙
    ○○所述取得款項之地點並非被害現場，且因款項交付過程均
    是透過電話聯繫、指示，分工細膩，上下層均未謀面，方未
    能追查被害人遭詐欺過程一情，有前揭桃園市政府警察局中
    壢分局107年10月19日中警分刑字第1070052957號函可查（
    見偵卷第120頁）。故即使未能查悉被害人及詐騙情節，綜
    合上開各節，仍無礙於認定該筆款項乃詐欺所得之性質。
　⒌至於證人乙○○於原審審理中雖稱：我當天是去桃園文中路跟
    一個阿媽（老婦人）領錢，他們說見到阿媽將電話直接拿給
    阿媽聽，阿媽聽完電話就把錢給我等語（見原審金訴字第卷
    第135、162頁），而與警詢中之陳述有所歧異；惟考量乙○○
    警詢之時間即為106年9月30日（取得該筆款項當日），而其
    於原審陳述之時間分別為108年8月、109年2月間，相距本案
    收取款項之時點已有2年之久，且與被告、乙○○前揭所述該
    筆詐欺款項乃轉手取得、並非向被害人直接收取之情狀不合
    ，堪認乙○○於原審所述之語應係因時日久遠，記憶混淆、錯
    誤所致，當以其於案發當日之警詢內容，方屬真實。此外，
    由於被告指示乙○○收取之該筆詐欺贓款乃是轉手取得，而非
    逕向被害人收取，足見被告、乙○○並未參與詐欺取財犯行之
    構成要件行為，而僅係參與詐欺款項得手後之洗錢金流，自
    難遽以詐欺取財罪名相繩；且施建榮雖證稱當時被告至少配
    合4個機房等語，惟由被告與施建榮所述內容，可認僅是針
    對個案參與，是否具有持續性，尚屬存疑，另查無積極證據
    證明被告、乙○○、施建榮、「小江」等人確屬「具有持續性
    之結構性組織」，自亦尚難遽論以組織犯罪防制條例第3條
    第1項後段之參與犯罪組織罪，併予說明。
  ㈢按洗錢防制法係於105年12月28日修正公布，自公布後6個月
    施行（即自106年6月28日生效），修正後洗錢防制法第2條
    規定：「本法所稱洗錢，指下列行為：一、意圖掩飾或隱匿
    特定犯罪所得來源，或使他人逃避刑事追訴，而移轉或變更
    特定犯罪所得。二、掩飾或隱匿特定犯罪所得之本質、來源
    、去向、所在、所有權、處分權或其他權益者。三、收受、
    持有或使用他人之特定犯罪所得。」參諸上開條文之修法意
    旨，可知現行法下所謂「洗錢」，不以變更特定犯罪所得之
    存在狀態，或將贓款來源合法化為必要，僅須掩飾或隱匿贓
    款之來源、去向或所在等客觀狀況，而可達成使贓款來源難
    以追查之效果，即屬洗錢行為。查本件乙○○依「小江」之指
    示，至桃園市桃園區文中路交流道十字路口收取某姓名、年
    籍不詳之紫衣男子（無證據證明該人屬未成年人）交付之詐
    欺贓款現金71萬8000元，且觀諸前開被告以乙○○女友暱稱「
    綾兒寶貝」與乙○○在通訊軟體之對話紀錄，被告不斷催促乙
    ○○儘速繳回贓款，並提及事後如何分贓之比例等內容，是被
    告對該筆詐欺款項之金流收繳顯具有犯意聯絡、行為分擔。
    而本案先由詐欺集團成員向不詳被害人取得詐欺款項後，「
    小江」指示被告將如附表編號3所示之手機及車馬費1000元
    交給乙○○，被告則指示施建榮交付上開物品予乙○○，由乙○○
    負責向車手取款、收水；乙○○取得贓款後，先持如附表編號
    2所示「張育瑋」身分證及駕照各1張，入住桃園市中壢區貝
    多芬汽車旅館等候進一步指示，除藉此藏匿自身行蹤以避免
    遭查獲外，其等將詐欺贓款藉由輾轉私下現金交付方式，避
    免採用一般金融或財貨交易活動，製造金流斷點，而使該等
    款項不易遭檢警追查，目的顯在掩飾、隱匿該等款項作為特
    定犯罪所得財物之來源、去向及所在之結果，故被告所為，
    係屬洗錢防制法第2條第2款之洗錢行為，自應成立同法第14
    條第1項之洗錢罪，殆無疑義。
  ㈣綜上所述，本案事證明確，被告犯行洵堪認定，應依法論科
    。至被告聲請調取乙○○取款地點之監視器錄影畫面（見本院
    卷第208頁），核無調查之必要，附此敘明。
二、論罪：
  ㈠核被告所為，係犯洗錢防制法第14條第1項之一般洗錢罪。被
    告就上開犯行與乙○○、施建榮、「小江」間，有犯意聯絡及
    行為分擔，為共同正犯。
　㈡被告前於96年間因詐欺案件，經本院以98年度上易字第42號
    判決判處應執行有期徒刑4年8月確定，又於98年間因詐欺案
    件，經臺灣新北地方法院以98年度訴字第1571號判決定應執
    行有期徒刑2年確定，上開2罪經本院以102年度聲字第96號
    裁定定應執行有期徒刑6年6月，於103年6月4日縮刑期滿執
    行完畢一節，有本院被告前案紀錄表在卷可稽，其於受有期
    徒刑執行完畢後，5年內故意再犯本案有期徒刑以上之罪，
    為累犯，審酌其前案即屬詐欺類型之財產犯罪，被告竟未能
    悔改，為掩飾、隱匿詐欺犯罪所得款項之來源、去向及所在
    ，再犯本件洗錢犯行，足認被告未因前案刑罰執行後有所警
    惕，刑罰感應力薄弱，參諸司法院釋字第775號解釋意旨，
    依刑法第47條第1項規定加重其刑並無違背罪刑相當性原則
    ，是應依法加重其刑（本案乃於111年4月26日言詞辯論終結
    ，就累犯部分，屬最高法院110年度台上大字第5660號裁定
    宣示前之訴訟程序）。
三、撤銷改判之理由：
　㈠原審以被告所犯事證明確，據以論罪科刑，固非無見。惟：
　⒈原判決就被告於論罪科刑欄中論以累犯（見原判決第5至6頁
    ），關於被告之主文欄中卻未載為「累犯」（見原判決第1
    頁），已有矛盾、疏漏之處。
　⒉本件被告、乙○○乃是由詐欺車手處轉手取得扣案贓款，而非
    直接向被害人收取之事實，業經本院審認如上；其等透過不
    相識之人、分工負責以現金交付之方式傳遞款項，於收取款
    項時，業已形成金流斷點，而達掩飾、隱匿此款項作為詐欺
    犯罪所得之來源、去向的結果，該筆金流來源並非仍屬透明
    易查之未遂情狀，自應論以既遂罪；原審認被告、乙○○乃是
    向被害人逕自收取詐欺款項，而屬未遂犯罪，顯有認事用法
    之違誤。
　⒊扣案之附表編號1所示款項，乙○○尚未上繳予被告即遭查扣，
    被告並未取得該筆款項，而未取得所有權及事實上管領權（
    詳後述），且扣案之附表編號4所示之物乃乙○○個人所有之
    物，業經證人乙○○陳述在卷（見原審金訴卷第168頁），核
    與被告無關，故上開物品無庸於被告項下宣告沒收，原判決
    就此等物品併為對被告宣告沒收，稍有未當。
　　故被告雖上訴主張無罪；然本件業依卷內各項證據資料，就
    被告所辯之詞，詳為論述、一一指駁，被告上訴意旨仍執前
    開陳詞否認犯罪，而指摘原判決不當，難認可採。惟原判決
    關於被告部分既有上開可議之處，自應由本院予以撤銷改判
    。
　㈡爰以行為人之責任為基礎，審酌被告正值壯年，非無謀生能
    力，不思正道取財，為賺取報酬，竟指示乙○○、施建榮向車
    手收受詐欺款項，助長詐欺犯罪，危害社會治安，欠缺尊重
    他人財產法益之守法觀念，非僅造成被害人財產損失，金額
    甚鉅，更以此現金轉交方式製造金流斷點，掩飾、隱匿不法
    所得之本質、來源、去向，嚴重妨害金融市場及民生經濟，
    應予非難，兼衡被告之犯後態度、於本院審理時自承曾從事
    通訊行之之生活經濟狀況（見本院前審卷第121頁），及被
    告犯罪之動機、目的、手段、犯罪分工、涉案情節、參與程
    度等一切情狀，量處如主文第2項所示之刑，並諭知罰金易
    服勞役之折算標準，資為懲儆。　
　㈢沒收：
　⒈扣案如附表編號3所示之物，為「小江」所有，由被告交付給
    施建榮，透過施建榮提供給乙○○使用，作為聯絡本件犯行所
    用之物，被告具有事實上之處分權，應依刑法第38條第2項
    宣告沒收。
　⒉按犯洗錢防制法第14條之罪，其所移轉、變更、掩飾、隱匿
    、收受、取得、持有、使用之財物或財產上利益，沒收之，
    洗錢防制法第18條第1項定有明文。而該條並未有「不問屬
    於犯罪行為人與否均沒收」之明文，自仍以屬於被告所有者
    為限，始應予沒收，則被告就附表編號1所示款項，因乙○○
    尚未繳交給被告即遭查扣，被告並未取得所有權或事實上管
    領權，自無從依前開規定對其宣告沒收該筆款項；此外，查
    無積極證據證明被告就本案業已朋分取得款項，而獲有犯罪
    所得，自無從宣告沒收、追徵。至如附表編號2所示之身分
    證及駕照各1張，雖供乙○○犯罪所用，然並非本案共犯所有
    之物，爰不予宣告沒收。
據上論斷，應依刑事訴訟法第369條第1項前段、第364條、第299
條第1項前段，洗錢防制法第2條第2款、第14條第1項，刑法第11
條前段、第28條、第47條第1項、第38條第2項，刑法施行法第1
條之1第1項，判決如主文。
本案經檢察官鄒茂瑜、高玉奇提起公訴，檢察官孟玉梅到庭執行
職務。
中　　華　　民　　國　　111 　年　　5 　　月　　10　　日
                  刑事第十五庭  審判長法　官  陳芃宇
                                      法　官  陳勇松
                                      法　官  陳俞伶
以上正本證明與原本無異。
如不服本判決，應於收受送達後20日內向本院提出上訴書狀，其
未敘述上訴之理由者並得於提起上訴後20日內向本院補提理由書
（均須按他造當事人之人數附繕本）「切勿逕送上級法院」。
                                      書記官  朱家麒
中　　華　　民　　國　　111 　年　　5 　　月　　11　　日
附錄：本案論罪科刑法條全文
洗錢防制法第14條
有第二條各款所列洗錢行為者，處7年以下有期徒刑，併科新臺
幣5百萬元以下罰金。
前項之未遂犯罰之。
前二項情形，不得科以超過其特定犯罪所定最重本刑之刑。

附表
┌──┬──────────────────────┐
│編號│扣案物                                      │
├──┼──────────────────────┤
│ 1  │新臺幣71萬8千元                             │
├──┼──────────────────────┤
│ 2  │「張育瑋」之身分證及駕照各1張               │
├──┼──────────────────────┤
│ 3  │紅色手機1 支（含門號0000000000之SIM 卡1 張）│
├──┼──────────────────────┤
│ 4  │白色手機1 支（含門號0000000000之SIM 卡1 張）│
└──┴──────────────────────┘